【裁判字號】    98,簡上,81
【裁判日期】    981231
【裁判案由】    妨害自由
【裁判全文】
臺灣士林地方法院刑事判決              98年度簡上字第81號
上  訴  人  臺灣士林地方法院檢察署檢察官
上  訴  人
即  被  告  乙○○
選任辯護人  張建鳴律師
上列上訴人因被告妨害自由案件，不服本院士林簡易庭98年度士
簡字第823 號，中華民國98年9 月16日第一審簡易判決（聲請簡
易判決處刑案號：臺灣士林地方法院檢察署98年度偵字第11283
號）提起上訴，本院合議庭認為不宜為簡易判決處刑，爰改依通
常程序審理，並自為第一審判決如下：
    主  文
原判決撤銷。
乙○○無罪。
    理  由
一、聲請簡易判決意旨略以：被告乙○○為大豐交通有限公司（
    下稱大豐公司）之經理。緣大豐公司執有告訴人甲○○（原
    名呂清皇）於民國84年3 月17日簽發之新臺幣（下同）45萬
    元本票1 張，因告訴人未清償，遂持向臺灣臺北地方法院（
    下稱臺北地院）聲請准予強制執行，經該院於98年2 月25日
    以98年度司票字第4669號裁定得為強制執行。被告乃代大豐
    公司向告訴人催討上開票款，然遲未獲回應。被告竟基於妨
    害他人行使權利之犯意，於98年7 月24日凌晨3 、4 時許，
    僱用綽號「坦克」之人（「坦克」之真實姓名及與被告是否
    具備犯意聯絡，另經檢察官分案偵查）駕駛拖吊車，一同前
    往臺北縣汐止市○○路120 巷口附近，由「坦克」拖吊告訴
    人所有之車牌號碼183-CZ號營業小客車（下稱系爭計程車）
    ，以此強暴方式妨害告訴人行使權利，而將該車拖往臺北市
    士林區○○○路○ 段附近之車輛保管場。嗣告訴人循系爭計
    程車所裝設之衛星定位系統，在臺北市士林區○○○路○ 段
    附近之車輛保管場尋獲該車，並向員警報案而提出告訴，因
    認被告涉犯刑法第304 條第1 項之強制罪嫌。
二、按犯罪事實應依證據認定，無證據不得認定犯罪事實；不能
    證明被告犯罪者，應諭知無罪之判決，刑事訴訟法第154 條
    第2 項、第301 條第1 項分別定有明文。又刑法第304 條第
    1 項之強制罪，須以強暴、脅迫使人行無義務之事，或妨害
    他人行使權利始克成立。而所謂強暴乃逞強施暴，即對於他
    人身體，以有形之實力或暴力加以不法攻擊之謂，所謂脅迫
    ，係指威脅逼迫，即以言詞姿態脅迫他人，足使人心生畏懼
    而言。故所謂強暴脅迫，均須對人直接或間接為之為限，對
    物加以暴力則不包括在內。且強暴脅迫之對象，須以「人」
    為要件，如妨害人行使權利時，被害人並不在場，自無從對
    人施強暴脅迫，既缺乏施強暴脅迫之手段，要與刑法第304
    條第1 項之構成要件不符（最高法院85年度台非字第344 號
    、第356號判決意旨參照）。
三、訊據上訴人即被告乙○○固坦承上開事實不諱，惟辯稱告訴
    人於84年間向大豐公司借款而開立面額45萬元之本票，得款
    後音訊杳然，且短期內不斷遷移戶籍並變更住居所，顯然蓄
    意躲債，嗣經大豐公司調查後發現告訴人名下有一輛汽車，
    旋委請所屬計程車司機幫忙注意該車行蹤，迨98年7 月24日
    凌晨1 、2 時許，經司機丙○○至電告之系爭計程車停放在
    臺北縣汐止市○○路120 巷口，因深夜不及向管轄法院聲請
    強制執行，倘不施以自助行為，告訴人可能每日將車輛停放
    在不同地點，大豐公司將難以行使權利，此一自助行為應可
    阻卻違法；況強制罪以對人施以強暴脅迫為要件，案發當時
    告訴人並不在現場，自無成立強制罪之餘地等語。經查：
    (一)有關大豐公司執有告訴人甲○○於84年3 月17日簽發之
        面額45萬元本票1 張，因告訴人未清償，遂持向臺北地
        院聲請准予強制執行，經該院於98年2 月25日以98年度
        司票字第4669號裁定得為強制執行。被告乃代大豐公司
        向告訴人催討上開票款，然遲未獲回應，迨98年7 月24
        日凌晨3 、4 時許，經大豐公司靠行司機丙○○致電通
        知系爭計程車停放地點，被告乃偕同綽號「坦克」之人
        駕駛拖吊車，前往臺北縣汐止市○○路120 巷口附近，
        由「坦克」拖吊告訴人所有之系爭計程車，而將該車拖
        往臺北市士林區○○○路○ 段附近之車輛保管場之事實
        ，業經被告供承在卷，核與證人即告訴人、丙○○之證
        述情節相符，並有本票、臺北地院民事裁定、強制執行
        聲請狀（以上均影本）、監視錄影翻拍照片4 張可稽，
        應堪認定屬實。
    (二)公訴意旨雖認被告以強行拖吊系爭計程車之強暴方式，
        妨害告訴人行使權利，然告訴人證稱其本人於案發當時
        不在現場，而係當日凌晨4 時47分許前往現場才發現系
        爭汽車遭大豐公司移置。換言之，被告施以強暴之對象
        為系爭計程車，而非告訴人，且告訴人不在現場，被告
        亦無從施以強暴脅迫，依前揭最高法院判決意旨，被告
        所為與刑法強制罪之要件不符。
    (三)此外，復無其他積極證據足以證明被告涉犯前揭罪名，
        故本案不能證明被告犯罪。原判決未察及此而論以被告
        強制罪，並判處拘役30日，容有未合，檢察官依告訴人
        請求以量刑過輕為由而上訴請求撤銷改判，為無理由，
        被告援此提起上訴，指摘原判決不當，則有理由，應由
        本院撤銷原判決，並依通常程序自為第一審判決而諭知
        被告無罪。
四、本件檢察官原聲請以簡易判決處刑，惟本院認本案應為無罪
    判決，而有刑事訴訟法第451 條之1 第4 項但書第3 款之情
    事，原審本不得適用簡易程序對被告論罪科刑，而應依刑事
    訴訟法第452 條之規定改依通常程序審判，故本院應撤銷原
    審有罪之判決，逕依通常程序為第一審判決，併此敘明。
據上論斷，應依刑事訴訟法第455 條之1 第1 項、第3 項、第
452 條、第369 條第1 項前段、第364 條、第301 條第1 項，判
決如主文。
本案經檢察官張紜瑋到庭執行職務。
中    華    民    國    98    年    12    月    31    日
                  刑事第四庭審判長法  官    李正紀
                                  法  官    莊明達
                                  法  官    楊皓清
以上正本證明與原本無異。
如不服本判決應於收受判決後10日內向本院提出上訴書狀，並應
敘述具體理由：其未敘述上訴理由者，應於上訴期間屆滿後20日
向向本院補提理由書（均須按他造當事人之人數附繕本）「切勿
逕送上級法院」。
                                  書記官   朱俶伶
中    華    民    國    98    年    12    月    31    日


司法院資訊處製作；財團法人民間司法改革基金會備份。
